【裁判字號】    94,選訴,13
【裁判日期】    950301
【裁判案由】    違反公職人員選舉罷免法
【裁判全文】
臺灣臺中地方法院刑事判決  94年度選訴字第13號
公  訴  人  臺灣臺中地方法院檢察署檢察官
被      告  乙○○
選任辯護人  陳榮昌律師
上列被告因違反公職人員選舉罷免法案件，經檢察官提起公訴（
94年度選偵字第44號），本院判決如下：
    主    文
乙○○無罪。
    理    由
一、公訴意旨略以：被告乙○○係臺中縣大里市東興里六鄰鄰長
    ，為民國九十四年臺中縣縣議員選舉第七選區（大里市、霧
    峰鄉）七號候選人陳玉雪樁腳，知悉設籍在大里市○○里○
    鄰○○路○段三四九號內之王健勇有投票權，其為求陳玉雪
    能順利當選，乃於九十四年十一月二十六日十四時五十分許
    ，前往臺中縣大里市○○里○鄰○○路○段三四九號，交付
    新臺幣（下同）五百元現金予王健勇之母甲○○（另由臺灣
    臺中地方法院檢察署檢察官為緩起訴處分確定），並向甲○
    ○稱：「支持七號」，以此方式約定轉達王健勇在九十四年
    十二月三日縣議員選舉時，投票給七號候選人陳玉雪。被告
    在交付前開現金後，即為跟監員警當場查獲，並扣得被告交
    付予甲○○之500元紙鈔。因認被告涉犯修正前公職人員選
    舉罷免法第九十條之一第一項之對於有投票權人交付賄賂罪
    嫌。
二、按犯罪事實應依證據認定之，無證據不得認定犯罪事實；不
    能證明被告犯罪者，應諭知無罪之判決，刑事訴訟法第一百
    五十四條第二項、第三百零一條第一項分別定有明文。又按
    認定不利於被告之事實，須依積極證據，苟積極證據不足為
    不利於被告事實之認定時，即應為有利於被告之認定，更不
    必有何有利之證據。事實之認定，應憑證據，如未能發現相
    當證據，或證據不足以證明，自不能以推測或擬制之方法，
    以為裁判之基礎，最高法院分別著有三十年上字第八一六號
    、四十年台上字第八六號判例可資參照。再按公職人員選舉
    罷免法第九十一條之一之投票行賄罪，係以對於「有投票權
    之人」，行求期約或交付賄賂或其他不正利益，而約其不行
    使投票權或為一定之行使者，為其成立要件。若係對於「無
    投票權之人」，行求期約或交付賄賂或其他不正利益，而約
    其不行使投票權或為一定之行使者，即與上述罪名之構成要
    件不合。
三、公訴人認被告涉有上開投票行賄罪行，無非係以：被告於
    警詢及偵查中自白自己係臺中縣大里市東興里六鄰鄰長及確
    有於上開時、地交付證人甲○○五百元等語；證人甲○○
    於警詢及偵查中之證述；扣案之五百元紙鈔一紙；臺中
    縣大里市○○里○鄰○○路○段三四九號全戶戶籍資料顯示
    戶內有投票權人王健勇設籍等，資為論據。訊據被告對於其
    現為臺中縣大里市東興里六鄰鄰長，及確有於上開時、地交
    付五百元紙鈔一紙予證人甲○○之事實，固坦承不諱，但堅
    詞否認有何投票行賄之犯行，辯稱：伊交付予證人甲○○的
    五百元，並非買票的錢，而是伊參加跳舞的學費，因為伊工
    作很忙，所以想請證人甲○○有轉交。伊交付五百元予證人
    甲○○時，因為當晚有造勢活動，有與其他人聊到想搭七號
    候選人的順風車一起去參加晚上的造勢活動，想看馬英九，
    證人甲○○可能因此產生誤解等語。
四、經查：
（一）被告現擔任臺中縣大里市東興里六鄰鄰長，在九十四年臺
      中縣縣議員選舉中，與設籍在臺中縣大里市○○里○鄰○
      ○路○段三四九號之王健勇（即證人甲○○之子），同屬
      於第七選區（大里市、霧峰鄉），而該選區七號候選人為
      陳玉雪；另被告有於九十四年十一月二十六日十四時五十
      分許，前往臺中縣大里市○○路○段三四九號，交付五百
      元紙鈔一紙予證人甲○○等事實，固據被告於警詢、偵查
      中及本院審理時均直承不諱，且證人甲○○對於確有於上
      開時、地收受被告所交付之五百元紙鈔一紙等節，亦於警
      詢、偵查中及本院審理時始終為一致之證述，並有臺中縣
      警察局霧峰分局扣押筆錄暨扣押物品目錄表、被告之個人
      戶籍資料查詢結果、照片、王健勇之戶卡片、法務部戶役
      政連結作業系統查詢資料附卷可稽，及扣案之五百元紙鈔
      一紙足資佐憑，堪先認定。
（二）然查：
  １、證人甲○○於警詢時係證稱：「她（按指被告）到我家就
      拿五百元就塞到我的右邊口袋跟我講請支持七號」、「我
      剛好在掃地她（按指被告）就進來閒聊一下子，進來就塞
      錢，她要出去才跟我講支持七號」等語；於偵查中則結證
      稱：「今日（按指九十四年十一月二十六日）下午乙○○
      至臺中縣大里市○○路○段三四九號找我，我正好要掃地
      ，我開門以後，乙○○就直接進入我家中庭院就直接拿一
      張東西塞進我右邊口袋，我們就閒聊一下子，她就走出去
      並叫我支持七號後，她就離開了．．．」等語；於本院審
      理時亦結證稱：「那天（按指被查獲當日）我剛好要到庭
      院去掃地，她（按指被告）剛好走進來，我門開一下，她
      就走進來，她過幾秒就把東西塞到我褲子的口袋，當時我
      穿短褲，當時我沒有注意到這件事情，之後她走出門口七
      、八步，就轉身過來用手比七，沒有講任何話」、「（問
      ：她在屋內有跟妳說什麼話？）沒有，我們只是聊一下跳
      舞的事情，剛好那時候在教探戈，她就很快的走出去」、
      「（問：你們談的內容都跟探戈有關？）是」、「我剛好
      走出來要打掃，被告就進來，我沒有出去，她出去我就關
      上門，其他的事情我就不知道」、「（問：乙○○有跟你
      講『麻煩你轉交』這五個字？）沒有，只有聊跳舞的事」
      、「（問：被告只有拿錢給你，只有比七而已？）是」、
      「（問：你們有聊過選舉的事情？）沒有」等語，有各該
      筆錄在卷可考。姑不論被告對於有於交付五百元予證人甲
      ○○後，復向證人甲○○以手勢比「七」之事實，業已當
      庭否認，縱認證人甲○○此部分之證述並非虛假，惟觀諸
      證人甲○○之上開證詞，可知並無隻字片語提及被告有請
      證人甲○○轉告王健勇要支持七號候選人陳玉雪之情狀，
      則依被告與證人甲○○之前開交談內容及互動情形，暨參
      以本院遍觀偵查全卷，尚查無任何證據可證被告與王健勇
      間有何事先約定將交付五百元賄賂以約使王健勇投票予七
      號候選人陳玉雪之事實等情，應認被告交付予證人甲○○
      之五百元及以手勢比「七」之動作，均係針對證人甲○○
      為之，而無被告與證人甲○○約定轉達王健勇在九十四年
      十二月三日本屆縣議員選舉時投票給七號候選人陳玉雪之
      事實存在。公訴人徒以設籍在臺中縣大里市○○里○○路
      ○段三四九號戶內僅有王健勇一人有投票權，即推認被告
      與證人甲○○間有約定轉達王健勇支持七號候選人陳玉雪
      之事實，尚乏依憑。
  ２、但按公職人員選舉罷免法第九十條之一之投票行賄罪，須
      對於有投票權之人，行求期約或交付賄賂或其他不正利益
      ，而約其不行使投票權或為一定之行使者為要件。而所謂
      有投票權之人，依同法第十四條、第十五條規定，係指中
      華民國國民年滿二十歲，而無褫奪公權尚未復權（如係戒
      嚴時期依懲治叛亂條例判決者，不在此限），或受禁治產
      宣告尚未撤銷之情事；並在各該選舉區繼續居住四個月以
      上，且非於選舉公告發布後遷入該選舉區者，為公職人員
      選舉各該選舉區之選舉人，而屬有投票權之人。查證人甲
      ○○自八十六年七月二十三日起係設籍在臺中市○區○○
      路五四八號，自九十五年一月十九日起始遷入臺中市○區
      ○○街十七巷十二號，但近五年來，實際上均與兒子王健
      勇同住在臺中縣大里市○○里○○路○段三四九號等情，
      業據證人甲○○於本院審理時結證無訛，並有證人甲○○
      之個人基本資料查詢結果、全戶戶籍資料查詢結果、遷徙
      紀錄資料查詢結果存卷可查，揆諸前揭規定，可知證人甲
      ○○於九十四年十一月二十六日並未設籍在臺中縣大里市
      ○○里○○路○段三四九號，故非九十四年臺中縣縣議員
      選舉中第七選區（大里市、霧峰鄉）之選舉權人，至臻明
      確。是依首揭說明，被告交付予證人甲○○之五百元，縱
      認係被告向證人甲○○約使其在九十四年臺中縣縣議員選
      舉中投票予第七選區七號候選人陳玉雪之財物，但因證人
      甲○○並非該選區之投票權人，被告所為核與公職人員選
      舉罷免法第九十條之一第一項之犯罪構成要件即屬有間，
      無由成立該條之罪。
（三）綜上，公訴人所舉之證據尚不足以證明被告犯罪，此外本
      院復查無其他證據可證被告確有公訴人所指之投票行賄罪
      行，揆諸首揭說明，既無積極證據足認被告有違反修正前
      公職人員選舉罷免法第九十條之一第一項之對於有投票權
      人交付賄賂罪行，不能證明被告犯罪，依法應諭知無罪之
      判決。
據上論斷，應依刑事訴訟法第三百零一條第一項，判決如主文。
本案經檢察官丙○○到庭執行職務
中    華    民    國    95    年    3     月    1     日
            刑事第十一庭  審判長法  官  林源森
                                法  官  王世華
                                法  官  莊嘉蕙
以上正本證明與原本無異。
如不服本判決，應於送達後十日內向本院提出上訴狀（須附繕本
），上訴於臺灣高等法院臺中分院。
                                書記官  魏愛玲
中    華    民    國    95    年    3     月    1     日


司法院資訊處製作；財團法人民間司法改革基金會備份。
